臺灣屏東地方法院民事判決　　　　　　 100年度簡上字第80號
上　訴　人　王國偉
被上訴人　　屏東縣政府稅務局潮州分局
法定代理人　林殷富
訴訟代理人　吳秋英
當事人間請求分配表異議之訴事件，上訴人對於中華民國100 年
8 月1 日本院100 年度潮簡字第172 號第一審判決提起上訴，本
院於民國100 年11月9 日言詞辯論終結，判決如下：
    主  文
上訴駁回。
第二審訴訟費用由上訴人負擔。
    事  實  及  理  由
一、上訴人於原審起訴主張：
    本院99年度司執字第14539 號民事執行事件，上訴人聲請對
    訴外人黃永發、黃育洺（即黃永明）所有坐落屏東縣潮州鎮
    ○○段1543、1544地號土地應有部分各3 分之1 及其地上農
    作物，與其地上增建暫530 建號建物應有部分各3 分之1 為
    強制執行，經本院委託台灣金融資產服務股份有限公司（以
    下簡稱台灣金融資產公司）以99年度屏金職字第156 號執行
    程序進行拍賣，於民國99年12月22日以總價新臺幣（下同）
    2,040,001 元拍定。上開增建之暫530 建號建物（下稱系爭
    建物），為上訴人之抵押權效力所及，其賣得價金130,000
    元，扣除應優先分配於上訴人之執行費為1,354 元，所剩
    128,646 元，依法應全數分配於上訴人。台灣金融資產公司
    南部分公司業於100 年2 月23日製作分配表完畢，惟因分配
    表【表2 】部分未將系爭建物拍賣所得價金依抵押權設定順
    序分配，認有違民法之相關規定，上訴人曾於執行程序中對
    分配表【表2 】部分提出異議。嗣被上訴人於100 年4 月8
    日屏稅潮分肆字第1000560423號函提出說明，系爭建物未於
    抵押權設定契約書登錄，係屬債權，非抵押權效力所及，認
    上訴人就系爭建物之拍賣所得並無優先受償權。然按上訴人
    與訴外人黃永發、黃育洺（即黃永明）簽訂之抵押權設定契
    約書所載之其他約定事項第7 款規定：「…；又與本抵押不
    動產附連帶之建築物當然亦包括在本契約抵押權之範圍內」
    。故系爭建物當然為本件契約抵押權範圍內，上訴人自有優
    先受償權。並聲明：(一)請求撤銷本院委託台灣金融資產公司
    南部分公司99年度屏金職字第156 號製作之分配表【表2 】
    之分配順序。(二)將上訴人之債權列為第一順位優先受償，並
    列入分配。(三)訴訟費用由被上訴人負擔。
二、被上訴人於原審辯稱：
    上訴人主張其抵押權及於系爭建物，惟系爭建物並未辦理保
    存登記，且依民法第758 條第1 項規定，不動產物權，非經
    登記不生效力。況上訴人所提出依抵押權設定契約書中聲請
    登記以外之約定事項所載：「擔保品房地內一切…或未辦保
    存登記之改良物及將來增建、增設改良物設備等均願提供作
    為、向貴行抵押貸款之附屬擔保絕無異議。」亦因系爭建物
    並未登記，故僅為一般債權，尤難謂為上訴人之抵押權效力
    所及，是上訴人不得本於抵押權效力所及而主張優先權分配
    。又上訴人仍可以一般債權申請分配，惟依據稅捐稽徵法第
    6 條規定，稅捐債權仍優於一般債權等語置辯，並聲明：原
    告之訴駁回。
三、本件原審為被上訴人勝訴之判決，上訴人不服，提起上訴，
    渠於本院除援用於原審之陳述外，另以系爭建物於抵押權設
    定時已存在，依抵押權設定契約書約定事項第七點規定，應
    為本件契約抵押權之範圍內，上訴人自有優先受償權等語資
    為抗辯。並聲明：原判決廢棄。被上訴人除引用原審陳述外
    ，另以原審判決理由第五點為答辯，並聲明：上訴駁回。
四、兩造不爭執之事項：
(一)、上訴人對訴外人黃永發、黃育洺（即黃永明）有債權存在，
    其持本院債權憑證，向本院以99年度司執字第14539 號民事
    執行事件，聲請強制執行訴外人黃永發、黃育洺（即黃永明
    ）所有坐落屏東縣潮州鎮○○段1543、1544地號土地應有部
    分各3 分之1 及其地上農作物，與其地上增建暫530 建號建
    物應有部分各3 分之1 之不動產，經台灣金融資產公司南部
    分公司以99年度屏金職字第156 號進行拍賣，於民國99年12
    月22日以總價新臺幣（下同）2,040,001 元拍定。系爭建物
    賣得價金130,000 元，台灣金融資產公司南部分公司業於10
    0 年2 月23日製作分配表完畢。並經本院職權調閱本院99年
    度司執字第14539 號卷及台灣金融資產服務公司99年度屏金
    職字第156 號卷經核屬實。
(二)、系爭建物具獨立性，並於原債權設定抵押權時已存在，惟未
    辦保存登記。
五、本件爭點：
    系爭未辦保存登記建物是否為上訴人前述抵押權效力所及而
    得優先於被上訴人之稅款受分配。
六、得心證之理由：
(一)、上訴人（即原審原告）主張其對訴外人黃永發、黃育洺（即
    黃永明）有債權存在，其持本院債權憑證，向本院以99年度
    司執字第14539 號民事執行事件，聲請強制執行訴外人黃永
    發、黃育洺（即黃永明）所有坐落屏東縣潮州鎮○○段1543
    、1544地號土地應有部分各3 分之1 及其地上農作物，與其
    地上增建暫530 建號建物應有部分各3 分之1 之不動產，經
    台灣金融資產公司南部分公司以99年度屏金職字第156 號進
    行拍賣，於民國99年12月22日以總價新臺幣（下同）2,040,
    001 元拍定。系爭建物賣得價金130,000 元，台灣金融資產
    公司南部分公司業於100 年2 月23日製作分配表完畢等情，
    業據其提出台灣金融資產股份有限公司民事執行處強制執行
    金額計算書分配表為證，復經本院依職權調閱本院99年度司
    執字第14539 號卷及台灣金融資產服務公司99年度屏金職字
    第156 號卷經核屬實，且為被上訴人所不爭執，堪信上訴人
    此部分之主張為真正。
(二)、按不動產物權，依法律行為取得、設定、喪失及變更者，非
    經登記，不生效力，民法第758 條定有明文，而所謂登記，
    係指將不動產物權之變動事項，依土地法及土地登記規則，
    完成登記程序，記入登記簿而言，最高法院33年上字第5374
    號判例可供參照。而抵押權乃指對於債務人或第三人不移轉
    占有而供擔保之不動產，得就其賣得價金受清償之權，屬擔
    保物權，是因設定取得抵押權，當然必須辦理登記始生效力
    ，且抵押權係為擔保債權之清償而設定，是其標的物必須具
    讓與性，於債務不受清償時，方能變價以滿足其債權，亦即
    抵押權之標的物必須為已辦理登記之不動產始足當之，倘為
    未辦理登記之不動產，因無從為抵押權之設定登記，自不能
    為抵押權之標的物。本件上訴人主張伊就訴外人黃永發、黃
    育洺（即黃永明）所有未辦保存登記系爭建物有抵押權存在
    ，台灣金融資產公司之分配表就該建物拍賣所得價金，未將
    上訴人債權列入優先分配顯有違誤等語，無非係以其與訴外
    人黃永發、黃育洺（即黃永明）之抵押權設定契約書「聲請
    登記以外約定事項」欄，載明：「其他約定事項如附件所載
    。」其他約定事項第7 點載明：「....又與本抵押不動產附
    連帶之建築物當然亦包括在本契約抵押權之範圍內。」此部
    分之記載固未經登記，亦應認為抵押權效力之所及為據。然
    查訴外人黃永發、黃育洺（即黃永明）所有系爭建物未辦保
    存登記，具有獨立性，為兩造所不爭執，並有屏東縣潮州地
    政事務所囑託登記簡復表在卷可稽，則未辦保存登記之建物
    ，自無從為所有權登記，依土地登記規則第12條之規定，亦
    不得為他項權利登記或限制登記，是上訴人與訴外黃永發、
    黃育洺（即黃永明）於抵押權設定契約書「聲請登記以外約
    定事項」欄，其他約定事項縱有載明「....又與本抵押不動
    產附連帶之建築物當然亦包括在本契約抵押權之範圍內。」
    等語，惟揆諸前揭說明，上訴人仍不因此就前述未辦保存登
    記之建物取得抵押權，且前述建物係獨立於土地，非屬土地
    之從物，亦非屬土地之一部，自難謂對前揭土地設定抵押權
    之效力當然及於前述建物，自無優先受償之權利。綜上，上
    訴人猶上訴主張其就系爭建物有抵押權，認得就系爭建物賣
    得價金，列入優先債權，顯於法無據，其上訴自無理由，應
    予駁回。
七、本件事證已臻明確，兩造其餘攻擊防禦方法及舉證，核與判
    決結果無影響，爰不另論述，併此敘明。
八、據上論結，本件上訴為無理由，依民事訴訟法第436 條之1
    第3 項、第449 條第1 項、第78條，判決如主文。
中    華    民    國   100    年    11    月    16    日
                  民事第一庭    審判長法  官  柯彩燕
                                      法  官  羅培毓
                                      法  官  張世賢
以上為正本，係照原本作成。
不得上訴。
中    華    民    國   100    年    11    月    23    日
                                      書記官  魏慧夷